臺灣高等法院臺南分院刑事判決
上　訴　人
即　被　告　乙 ○ ○
上列上訴人因偽造文書等案件，不服臺灣臺南地方法院93年度訴
字第988號中華民國94年1月13日第一審判決（起訴案號：臺灣臺
南地方法院檢察署92年度偵字第5778號），提起上訴，本院判決
如下：
    主  文
上訴駁回。
    事  實
一、乙○○於民國89年底至90年1月4日前某日，明知不詳姓名、
    綽號「阿凱」之成年男子，在臺北縣蘆洲市○○○道三八號
    三樓租處，所交付之「甲○○」國民
    贅載存摺一本，經蒞庭檢察官於原審法院審理時當庭更正）
    係來路不明之贓物（該
    萬華區西門町附近，遭人扒竊），竟仍基於收受贓物之犯意
    ，予以收受。復與游曜華（原名游勝雄，另案經臺灣板橋地
    方法院判處有期徒刑十月確定）二人共同基於行使變造特種
    文書及行使偽造私文書之犯意聯絡，由乙○○將前揭「甲○
    ○」
    向聯邦商業銀行（以下簡稱聯邦銀行）申辦存摺及金融卡使
    用，游曜華乃先於不詳時間及地點，將自身之照片換貼於前
    揭「甲○○」
    之刻印人員偽刻「甲○○」之印章一枚後，於90年1月4日（
    此經蒞庭檢察官於原審法院審理時當庭更正），由游曜華持
    前揭變造之「甲○○」
    未敘明分行及其地址等犯罪地點，應予補充之）申請開立帳
    戶及金融卡，並在如附件一所示之開戶申請書其上之立約定
    書人（存戶）欄、金融卡領用簽收欄上偽簽「甲○○」之署
    押各一枚及蓋用偽造「甲○○」印章之印文各一枚，又在附
    件二所示之聯邦銀行活期儲蓄存款之存款印鑑卡上偽簽「甲
    ○○」之署押二枚，偽造甲○○欲向該銀行申請開戶之開戶
    申請書（如附件一）、存款印鑑卡（如附件二）各一件，請
    領戶名「甲○○」、帳號000000000000號活期儲蓄存款存摺
    一本及金融卡一張，足生損害於甲○○及聯邦銀行核准客戶
    開戶申請之正確性、戶政機關對於
    於90年 1月31日19時30分許，經警持臺灣板橋地方法院檢察
    署核發之搜索票，在臺北縣蘆洲市○○○道38號三樓乙○○
    」名義之聯邦銀行金融卡一張，並在游曜華之皮包內扣得前
    揭「甲○○」之
    」名義之華南銀行存摺一本（原判決誤載為聯邦銀行）及「
    巫俊鴻」名義之台北國際商業銀行之存摺一本。
二、案經臺北市政府警察局移送臺灣板橋地方法院檢察署呈請臺
    灣高等法院檢察署令轉臺灣臺南地方法院檢察署檢察官偵查
    起訴。
    理  由
壹、關於證據能力方面
  一、按被告以外之人於審判外之言詞或書面陳述，除法律有規
      定者外，不得作為證據；又被告以外之人於檢察事務官、
      司法警察官或司法警察調查中所為之陳述，與審判中不符
      時，其先前之陳述具有較可信之特別情況，且為證明犯罪
      事實存否所必要者，得為證據，刑事訴訟法第159條第1項
      、第159條之2分定有明文。
    (一)本件共犯即證人游曜華於警詢之證述，係被告以外之人於
      審判外之陳述，且被告不同意作為證據，依刑事訴訟法第
      159條第1項、第159條之5第1項之規定，原則上不得作為
      本案裁判基礎之證據資料。惟證人游曜華於原審法院經交
      互詰問時證稱：卷附聯邦銀行開戶申請資料上「甲○○」
      之簽名係伊所簽寫，惟因時間已久，伊不記得申請開立該
      帳戶時所提出之「甲○○」
      90年2月8日臺北市政府警察局刑警大隊借訊時，確係基於
      自由意志而為實在之陳述，該次筆錄內容，伊有確認後才
      簽名等語（原審卷第174至175頁），是證人游曜華於法院
      作證時，雖因時間經過太久致無法就本案相關待證事實為
      完全之陳述，然因其先前於90年2月8日警詢時所為陳述，
      確係基於其自由意志陳述，該次筆錄亦經其確認後簽名無
      訛，足資擔保證人游曜華先前於90年2月8日警詢時所為陳
      述之任意性，應具有較可信之特別情況；且其於該次筆錄
      中關於「甲○○」
      義聯邦銀行帳戶之始末等節之陳述，亦係證明本案犯罪事
      實存否所必要，應已符合刑事訴訟法第159條之2例外得作
      為證據之外部情況要件規定，而得回復該次筆錄之證據能
      力。
    (二)至於共犯即證人游曜華其餘歷次於警詢時之陳述，因檢察
      官並未證明前開筆錄符合「游曜華先前於警詢中之陳述具
      有較可信之特別情況，且為證明犯罪事實存否所必要」等
      要件，自非屬傳聞證據之例外情形，而無法回復其證據能
      力（原審卷第169、177頁）。
  二、次按憲法第16條保障人民之訴訟權，就刑事被告而言，包
      含其在訴訟上應享有充分之防禦權，刑事被告詰問證人之
      權利，即屬該等權利之一，且屬憲法第8條第1項規定「非
      由法院依法定程序不得審問處罰」之正當法律程序所保障
      之權利。為確保被告對證人之詰問權，證人於審判中，應
      依法定程序，到場具結陳述，並接受被告之詰問，其陳述
      始得作為認定被告犯罪事實之判斷依據，刑事審判上之共
      同被告，係為訴訟經濟等原因，由檢察官或自訴人合併或
      追加起訴，或由法院合併審判所形成，其間各別被告及犯
      罪事實仍獨立存在。故【共同被告對其他共同被告之案件
      而言，為被告以外之第三人，本質上屬於證人】，自不能
      因案件合併關係而影響其他共同被告原享有之上開憲法上
      權利（大法官會議釋字第582號解釋意旨參照）。
    (一)查共犯游曜華於另案（即臺灣板橋地方法院檢察署90年度
      偵字第2864四號、臺灣板橋地方法院90年度訴字第66號偽
      造文書案件）偵查、審判中之供述，係以被告身份應訊，
      其所為有關本件被告乙○○所涉本件案情之陳述，性質上
      應屬於證人，參照上開解釋意旨，自不能僅因其於另案偵
      查、審判中被列為被告，即將其於該案所為陳述，對本件
      被告乙○○而言，係屬證人證述之本質予以轉換為被告之
      供述，則證人於偵查、審判中，依刑事訴訟法第 186條本
      文規定及同法第196條之1規定之反面解釋，應命其具結，
      始符合法定程序，且同法第185條之3亦規定：證人依法應
      具結而未具結者，其證言，不得作為證據。從而，公訴人
      據以認定被告犯罪之證人即共犯游曜華於另案偵審中之證
      述，既未依法命具結，依照前開規定，自不得採為認定被
      告犯罪之證據資料，而不具證據適格，依法應無證據能力
      。
貳、認定犯罪事實所憑之證據及理由
  一、訊據上訴人即被告乙○○固坦白承認：收受「阿凱」交付
      之「甲○○」
      戶等情，惟矢口否認有何收受贓物、行使變造特種文書、
      行使偽造私文書之犯行，辯稱：當時游曜華住在伊前揭住
      處，向伊表示他人之
      基於朋友情誼，就幫游曜華向「阿凱」要來甲○○之身分
      證交予游曜華使用，伊並未指示游曜華變造
      金融帳戶云云。
  二、經查被告於上揭時地收受不詳姓名、綽號「阿凱」之成年
      甲○○於80年間，在臺北市萬華區西門町附近，遭人扒竊
      ）後，將「甲○○」之國民
      華將自身之照片換貼在「甲○○」之
      ，並委請不知情之刻印人員偽刻「甲○○」之印章，持上
      開變造之「甲○○」
      往聯邦銀行，在附件一所示之開戶申請書上偽造「甲○○
      」之署押及印文各二枚，及在附件二所示之存款印鑑卡上
      偽造「甲○○之」署押二枚，向聯邦銀行蘆洲分行申辦存
      摺一本及金融卡一張等情，業據證人游曜華於90年2月8日
      警詢及93年12月30日原審審理中證述明確（見臺灣板橋地
      方法院檢察署90年度偵字第2846號偵查影印卷第51頁反面
      至52頁《下稱2846號偵查卷》，原審卷(一)第174至181頁）
      ，核與被告於原審及本院審理中供稱：游曜華表示他人之
      」
      有告訴伊辦理存摺及金融卡等情相符（見原審卷(一)第18 8
      頁，本院卷第51頁）；且證人甲○○於原審審理時亦證稱
      ：該該帳戶不是伊申請，申請書上之「甲○○」簽名及印
      文均不是伊簽名及捺印等情（見原審卷(一)第186、187頁）
      ；復有聯邦銀行92年6月3日92聯蘆字第100號、93年10月8
      日93聯蘆第 149號函送之開戶申請資料一份附卷足參（原
      審卷(二)第57至59頁、原審卷(一)第40至42頁），而上開資料
      上所附之「甲○○」
      游曜華無訛（原審卷(二)第59頁背面），而扣案之「甲○○
      」
      上開補強證據已足資證明被告於審理中所為之任意性自白
      ，應具有相當程度之真實性，足認共犯游曜華冒用「甲○
      ○」名義，向聯邦銀行申請前揭活期儲蓄帳戶存摺及金融
      卡使用，且其所持「甲○○」
      曜華等情，與事實相符，應堪認該部分可信屬實。
  三、又查，被告先前於警詢及偵查中雖矢口否認其交付「甲○
      ○」
      ：因游曜華表示他人之
      戶，且要辦理開戶及金融卡，乃幫忙游曜華向「阿凱」要
      來「甲○○」
      頁，原審卷(一)第88頁），且查，該「甲○○」
      文雄於80年間，在臺北市萬華區西門町附近，遭人扒竊一
      節，亦據證人甲○○證述在卷（2846號偵查影印卷第65頁
      及原審卷(一)第186、187頁），是被告所供認其所收受「阿
      凱」交付之「甲○○」
      又參以國民
      情，倘非受託為他人處理事務，或本於特殊之親誼關係持
      有他人
      ，被告係具一般社會常識之成年人，應無不知之理。是以
      被告既自承：提供該「甲○○」
      該
      對「阿凱」交付之該「甲○○」
      人遺失物或贓物一情，應有所認識，而有收受贓物之犯意
      。縱認被告所稱：「阿凱」受託為甲○○申辦電話此節為
      真，「阿凱」亦不得擅自將該
      ，是被告收受「阿凱」侵占入己之該甲○○
      有收受贓物之犯意甚明。
  四、雖被告矢口否認有與游曜華共同變造、偽造文書之犯行，
      惟查：
    (一)按共同實施犯罪行為之人，在合同意思範圍之以內，各自
      分擔行為之一部，相互利用他人之行為，以達其犯罪之目
      的者，即應對於全部所發生之結果，共同負責；又按意思
      之聯絡並不限於事前有所謀議，即僅於行為當時有共同犯
      意之聯絡者，亦屬之，且其表示之方法，亦不以明示通謀
      為必要，即相互間有默示之合致，亦無不可（最高法院28
      年上字第3110號及73年台上字第2364號判例分別參照）。
    (二)證人即共犯游曜華於90年2月8日警詢時供稱：扣案之甲○
      ○聯邦金融卡係伊冒名申請，申請書上之聯絡電話，係乙
      ○○提供予伊填寫，該金融卡也是乙○○要伊申請，伊不
      清楚作何用途等語（2846號偵查影印卷第51頁反面至52頁
      ）；於原審法院93年12月30日經交互詰問時結證稱：伊於
      警詢時關於申請開戶使用之甲○○
      伊此節之陳述係屬實在，但伊忘記乙○○於何時將該身分
      證交予伊，交付地點則是在乙○○住處，當時是因為伊與
      乙○○要去辦金融卡，才使用該甲○○
      己的照片換貼在該
      裡，當時係因為我們（經審判長確認我們係指被告及證人
      ）要去辦金融卡，才拿甲○○之
      卷(一)第179至180頁）。又查證人游曜華冒名申請之該張聯
      邦銀行金融卡，係警方於90年 1月31日17時20分許，在乙
      ○○上址住處執行搜索時，為警在乙○○與其妻鄭睫倫（
      原名鄭淑錠）居住使用之房間查獲扣案等情，亦經證人鄭
      睫倫於90年 1月31日警詢時及原審法院93年12月30日審理
      時證述在卷（ 2846號偵查影印卷第11頁及原審卷(一)第183
      頁），足見被告非僅提供冒名申請開戶所須之「甲○○」
      使用，該張冒名申請取得之聯邦銀行金融卡才會在被告平
      時居住使用之房間內搜索扣得，可資擔保證人游曜華證稱
      ：係被告要伊冒名申請等語應屬真實可採。
    (三)況查，被告於原審及本院審理時亦自承：游曜華向伊他人
      之
      雄」
      ，有告訴伊辦理存摺及金融卡等情相符（原審卷(一) 第188
      頁，本院卷第51頁），則被告縱未明示共犯游曜華變造「
      甲○○」之
      既顯然明知共犯游曜華欲持之冒用，仍予以交付，並收受
      申請下來之金融卡，難謂二者間未有犯意之聯絡及行為之
      分擔，是被告辯稱：伊僅幫忙游曜華，向「阿凱」要來甲
      ○○之
  五、綜合上開證據之調查結果，並參酌各項情況證據以觀，本
      件事證明確，被告收受贓物、行使變造特種文書、行使偽
      造私文書之犯行，應堪認定。
參、論罪科刑之理由
  一、被告明知「阿凱」所交付之該甲○○
      之贓物，仍予以收受，核其所為，係犯刑法第349條第1項
      之收受贓物罪。
  二、被告與共犯游曜華變造「甲○○」之
      之成年男子偽刻「甲○○」之印章，持之向聯邦銀行蘆洲
      分行申請開戶，並在附件一之開戶申請書及附件二之存款
      印鑑卡上偽造「甲○○」之署押及印文，持上開偽造之申
      請書及存款印鑑卡，請領存摺及金融卡，核其上開所為，
      係犯刑法第216條、第212條之行使變造特種文書罪，第
      216條、第210條之行使偽造私文書罪。
    (一)被告與游曜華間，就行使變造特種文書及行使偽造私文書
      部分犯行，有犯意之聯絡及行為之分擔，為共同正犯。
    (二)被告指示共犯游曜華央請不知情之刻印人員刻製「甲○○
      」之印章，為間接正犯。
    (三)被告與共犯游曜華所為之偽造「甲○○」印章、署押、印
      文為偽造私文書之部分行為；又被告與共犯游曜華變造特
      種文書、偽造私文書之低度行為分別為行使變造特種文書
      、行使偽造私文書之高度行為所吸收，均不另論罪。
    (四)被告所犯上開收受贓物、行使變造特種文書、行使偽造私
      文書三罪間，有方法、目的之牽連關係，應從一重論以行
      使偽造私文書罪處斷。
    (五)至被告指示共犯游曜華偽造「甲○○」印章、印文之行為
      ，為偽造私文書之部分行為，已如前述，雖未據起訴，然
      與檢察官起訴之行使偽造私文書部分之事實，有實質上一
      罪之關係，本院自得一併審理，附此敘明。
肆、不另為無罪之諭知部分
  一、公訴意旨另以：被告除前揭已論罪科刑之行使偽造私文書
      等犯行外，尚認被告指示游曜華於89年12月16日，持用陳
      勇吉所交付之「巫俊鴻」國民
      簽巫俊鴻之署名、印文各一枚於相關申請文書之上，向臺
      北國際商業銀行信義分行（以上簡稱臺北國際銀行）行使
      ，而申辦帳號000000000000號之存摺及金融卡使用；又指
      示游曜華於90年1月5日，在華南商業銀行蘆洲分行（以下
      簡稱華南銀行），持用「甲○○」之國民
      甲○○」署名於相關申請文書之上，向華南商業銀行蘆洲
      分行行使而申辦帳號000000000000號之存摺及金融卡（未
      扣案）使用，足生損害於巫俊鴻、甲○○及臺北國際銀行
      、華南銀行對於帳戶管理之正確性。因認被告尚涉犯此部
      分之刑法第216條、第212條之行使變造特種文書罪嫌及同
      法第216條、第210條之行使偽造私文書罪嫌等語。
  二、按犯罪事實，應依證據認定之，無證據不得推定其犯罪事
      實；又不能證明被告犯罪者，應諭知無罪之判決，刑事訴
      訟法第154條 、第301條第1項分別定有明文。次按事實之
      認定，應憑證據，如未能發現相當證據，或證據不足以證
      明，自不能以推測或擬制之方法，為裁判基礎；認定不利
      於被告之事實，須依積極證據，苟積極證據不足為不利於
      被告之事實認定時，即應為有利於被告之認定。
  三、訊據被告堅決否認有上開行使變造特種文書、偽造私文書
      之犯行，辯稱：伊沒交付「巫俊鴻」
      臺北國際銀行帳戶存摺及金融卡；又雖有交付「甲○○」
      ，申辦華南銀行帳戶存摺及金融卡等語。經查：
    (一)臺北國際銀行及華南銀行開戶資料所留存之「巫俊鴻」、
      「甲○○」
      片並非游曜華，可見當初持「巫俊鴻」、「甲○○」身分
      證向臺北國際銀行及華南銀行辦理開戶者，應非游曜華，
      否則早經該等銀行識破查獲；且證人即共犯游曜華於90年
      2月8日警詢時證稱：甲○○名義開立之華南銀行帳戶，伊
      不知係何人申辦等語（2846號偵查影印卷第52頁），於原
      審法院審理時亦證稱：該臺北國際銀行帳戶申請資料上之
      「巫俊鴻」簽名及捺印，並非伊簽名、捺印等語（原審卷
      (一)第178頁）。又參以，華南銀行92年1月23日（92）華蘆
      字第025號、93年10月4日（93)華蘆字第263號函送之甲○
      ○帳戶開立申請資料上之「甲○○」署押（原審卷(二)第32
      頁、原審卷(一)第43至44頁），與游曜華所自承係其簽名之
      前揭聯邦銀行函送之甲○○帳戶開立申請資料上之「甲○
      ○」署押（原審卷(二)第58頁反面、原審卷(一)第41頁），二
      者筆跡顯不相同，可見臺北國際銀行及華南銀行前揭二帳
      戶存摺及金融卡，應非游曜華前往申辦，是公訴意旨認為
      游曜華曾受被告指示，至上開二銀行偽簽「巫俊鴻」、「
      甲○○」之署押，申辦帳戶存摺及金融卡等節，難謂與事
      實相符。
    (二)再查，證人游曜華於原審審理時證稱：「巫俊鴻」名義之
      臺北國際銀行帳戶存摺於警方搜索時，會在伊之皮包內查
      獲，係因該皮包是伊從陳勇吉住處帶到被告住處，該皮包
      內之物品很多，哪些物品係伊所有，哪些物品係陳勇吉所
      有，時間已久，伊也不甚清楚等語（原審卷(一)第178至179
      頁），自無法排除警方於被告住處所搜索扣得之前揭「巫
      俊鴻」名義之臺北國際銀行帳戶存摺、金融卡，係游曜華
      自陳勇吉住處帶走之物，不得僅以在被告住處房間亦扣得
      臺北國際銀行前揭帳號金融卡，即遽予推論該帳戶係被告
      指示游曜華申辦。
  四、綜上所述，公訴人認被告尚涉犯此部分行使變造特種文書
      、行使偽造私文書罪嫌，其所指出之證明方法及所憑之證
      據資料，本院調查證據結果，尚不足以證明被告確有其所
      指之犯行而達於無合理懷疑存在之程度，亦即未能達於有
      罪確信之程度，揆諸前開法條規定，此部分應認不能證明
      被告犯罪，原應就該部分為被告無罪之諭知，惟公訴人既
      認該部分與前揭論罪科刑之部分，有連續犯之裁判上一罪
      關係，爰不另為其無罪之諭知。
伍、維持原判決之理由
  一、原審以被告關於事實欄所記載之上揭犯行，罪證明確，因
      而：
    (一)適用刑法第28條、第216條、第210條、第212條、第349條
      第1項、第55條、第219條、第38條第1項第3款，罰金罰鍰
      提高標準條例第1條前段之規定。
    (二)並審酌被告之品行、智識程度、犯罪動機、所生危害、為
      警查獲後猶飾詞否認犯行、不知悔改之犯罪後態度等一切
      情狀，量處有期徒刑一年。
    (三)並就偽造之「甲○○」印章一枚、聯邦銀行開戶申請書上
      偽造之「甲○○」署押及印文各二枚（如附件一）、存款
      印鑑卡上偽造之「甲○○」署押二枚（如附件二），均為
      被告與共犯游曜華偽造之印章、印文、署押，不問屬於犯
      人與否，依刑法第219條之規定宣告沒收。而扣案之聯邦
      銀行（帳號：00000000000001號）金融卡一張係被告與共
      犯游曜華所有、為本件行使偽造私文書所得之物，業經共
      犯游曜華供明在卷，併依刑法第38條第1項第3款規定宣告
      沒收。附予說明聯邦銀行存摺一本，雖為被告與共犯游曜
      華犯罪所得之物，然未扣案，且無證據顯示現仍存在；未
      扣案之聯邦銀行開戶申請書及存款印鑑卡，因共犯游曜華
      已提出向聯邦銀行行使，由該銀行收執，非屬被告或共犯
      游曜華所有之物；另「游曜華」照片一張，業已撕下丟棄
      而未扣案，均無法宣告沒收。
  二、本院經核原判決關於上開論罪科刑部分，另就公訴意旨所
      指之前揭犯罪事實部分（如理由肆一所述），認無證據證
      明其犯罪，並與上開論罪部分，有裁判上一罪關係，而不
      另為無罪之諭知，其認事用法，並無不合，且量刑亦堪屬
      允當。被告上訴意旨猶執前詞，否認犯罪，指摘原判決不
      當，經查殊非足取，為無理由，應予駁回。
陸、適用之法律；刑事訴訟法第368條。
本案經檢察官張太龍到庭執行職務。
中　　華　　民　　國　　94　　年　　5　　月　　10 　　日
                  刑事第四庭    審判長法　官  鄭文肅
                                      法　官  陳珍如
                                      法　官  蔡美美
以上正本證明與原本無異。
如不服本判決，應於收受本判決後十日內向本院提出上訴書狀。
其未敘述上訴理由者並得於提起上訴後十日內向本院補提理由書
狀（均須按他造當事人之人數附繕本）「切勿逕送上級法院」。
　　　　　　　　　　　　　　　　　　　書記官  蔡振豐
中　　華　　民　　國　　94　　年　　5　　月　　11 　　日
附錄法條：
中華民國刑法第210條：
(偽造變造私文書罪)
偽造、變造私文書，足以生損害於公眾或他人者，處五年以下有
期徒刑。
中華民國刑法第212條：
(偽造變造特種文書罪)
偽造、變造護照、旅券、免許證、特許證及關於品行、能力服務
或其他相類之證書、介紹書，足以生損害於公眾或他人者，處一
年以下有期徒刑、拘役或三百元以下罰金。
中華民國刑法第216條：
(行使偽造變造或登載不實之文書罪)
行使第二百十條至第二百十五條之文書者，依偽造、變造文書或
登載不實事項或使登載不實事項之規定處斷。
中華民國刑法第349條第1項：
收受贓物者，處三年以下有期徒刑、拘役或五百元以下罰金。
搬運、寄藏、故買贓物或為牙保者，處五年以下有期徒刑、拘役
或科或併科一千元以下罰金。
因贓物變得之財物，以贓物論。
